【裁判字號】    90,訴,207
【裁判日期】    900710
【裁判案由】    撤銷贈與行為等
【裁判全文】
臺灣雲林地方法院民事判決  九十年度訴字第二○七號
    原      告  台灣土地銀行
    法定代理人  甲○○
    訴訟代理人  辛○○
                己○○
    被      告  乙○
                丁○○
    共      同
    訴訟代理人  戊○○        .
    被      告  丙○○        .
    法定代理人  庚○○        .
    兼  訴  訟
    代  理  人  戊○○        .
右當事人間請求撤銷贈與行為等事件，本院判決如左：
    主    文
被告間就如附表所示之不動產所為之贈與行為及其後之所有權移轉行為均撤銷，被告
丁○○、丙○○並應將前揭不動產所為之所有權移轉登記予以塗銷。
訴訟費用由被告連帶負擔。
    事    實
甲、原告方面：
一、聲明：如主文第一項所示。
二、陳述：
  （一）被告乙○於民國八十八年十二月二十二日擔任訴外人蔡志成向原告借款新台
        幣（下同）一百一十萬元之連帶保證人。並由被告乙○、蔡志成及另一訴外
        人張素芬等三人共同具名簽立受款人台灣土地銀行、發票日八十八年十二月
        二十二日、到期日八十九年十二月二十二日，票面金額一百一十萬元、票面
        利率年息百分之九之本票一紙為憑據。本件借貸後，借款人蔡志成逾期未能
        清償貸款本金及利息，現尚積欠原告本金一百一十萬元及自八十八年十二月
        二十二日起至清償日止按年息百分之九計算之利息及違約金。
  （二）被告乙○於知悉借款人蔡志成之財務已週轉不靈而未能按期繳息還本後，竟
        意圖損害債權為目的，將上開主文所示之財產於九十年一月四日無償贈與並
        辦妥所有權移轉登記予其孫即另二被告丁○○、丙○○，且被告乙○已別無
        其他財產可供清償，致有害於原告對被告乙○之債權，爰依民法第二百四十
        四條第一項規定，提起本件訴訟。
三、證據：提出被告乙○簽署之借據本票影本一件、土地登記謄本二件、本院民事假
    扣押裁定及支付命令及確定證明書影本各一件。
乙、被告方面：
一、聲明：駁回原告之訴。
二、陳述：
  （一）被告乙○指稱其確於八十八年十二月二十二日擔任蔡志成向原告借款一百一
        十萬元之連帶保證人，對原告所舉證之借款本票並無意見。而其亦知悉蔡志
        成於該借款到期時，尚未償還本金及利息。訴外人張素芬係其女兒，蔡志成
        為其女婿，另被告丁○○、丙○○二人則為其孫子，除系爭土地外，並無其
        他動產或不動產。
  （二）被告丙○○之法定代理人兼共同訴訟代理人戊○○陳稱被告乙○於八十三年
        五月十七日已經將系爭土地賣給伊，有土地買賣預約契約書為證，伊於九十
        年一月四日登記予被告丁○○、丙○○二人，因認乙○根本不是脫產行為。
        又被告乙○年老身衰，頭部曾受重傷，又有重聽，且不識字，根本不能替債
        務人做保，因認借據是偽造。
三、證據：提出不動產土地買賣預約契約書、診斷證明書各一件為證。
    理    由
一、原告起訴主張：被告乙○為訴外人蔡志成向原告借款一百一十萬元之連帶保證人
    。被告乙○迄今未依約履行清償之責任，竟將上開主文所示之財產於九十年一月
    四日無償贈與其孫即另二被告丁○○、丙○○，並於同日向地政機關辦理移轉登
    記。被告所為之無償贈與行為顯已損害原告之債權，債權人之債權因債務人之行
    為致有履行不能或困難之情形，爰依法提起本件訴訟；被告乙○則以其年歲已高
    ，才將名下財產登記予被告丁○○、丙○○；被告丙○○之法定代理人及共同訴
    訟代理人戊○○則稱因被告乙○前於八十三年將系爭土地出賣予伊，其後將系爭
    土地登記予伊兒子即被告丁○○、丙○○，此舉並非脫產行為；況乙○年老力衰
    ，頭部曾受傷，又有重聽，且不識字，無替人做保之能力等語資為抗辯。
二、按民法第二百四十四條第一項之撤銷訴權，依同法第二百四十五條規定，自債權
    人知有撤銷原因時起，一年間不行使或自行為時起經過十年而消滅，此項法定期
    間為除斥期間，其時間經過時權利即告消滅，此項除斥期無經過，雖未經當事人
    主張或抗辯，法院亦應先為調查認定，以為判斷之依據，最高法院八十五年度台
    上字第一九四一判例意旨參照。經查：本件被告間之贈與行為登記日期為九十年
    一月四日，原告於九十年四月十一日向雲林縣虎尾地政事務所申請系爭前揭之登
    記簿謄本，始知上開無償贈與情事，旋即於同年四月十二日向本院提起訴訟，有
    土地登記簿謄本及起訴狀在卷可稽，堪認原告知悉系爭事實尚未逾一年，且系爭
    土地之贈與登記亦未逾十年，核其未逾前揭之法定除斥期間，合先敘明。
三、次按債務人所為之無償行為，有害及債權者，債權人得聲請法院撤銷之，民法第
    二百四十四條第一項定有明文。又債權人之債權，因債務人之行為，致有履行不
    能或困難之情形者，即應認為有損害於債權人之權利。債權人即得行使民法第二
    百四十四條之撤銷權以保全其債權，並不以債務人因其行為致陷於無資力為限；
    又債務人所有之財產除對於特定債權人設有擔保物權外，應為一切債務之總擔保
    ，故債務人明知其財產不足清償一切債務，而竟將財產出賣於人，債權人即得依
    民法第二百四十四條之規定，聲請法院撤銷。此項撤銷權之效力，不特及於債權
    行為，即物權行為亦無例外。最高法院四十五年度台上字第一三一六號、四十八
    年度台上字第一七五０號判例可資參照。
四、原告主張被告乙○為訴外人蔡志成向原告借款新台幣一百一十萬元之連帶保證人
    。被告乙○迄今未依約履行清償之責任，竟將上開如主文所示之財產於九十年一
    月四日無償贈與其孫即另二被告丁○○及丙○○二人，並於同日向地政機關辦畢
    移轉登記之事實，業據其提出本票借據、過戶前後土地建物謄本等件為證，並經
    被告乙○自認，雖其後被告丙○○之法定代理人兼共同訴訟代理人戊○○於九十
    年六月二十六日再開辯論時宣稱被告乙○年老力衰、有重聽、又不識字，因認被
    告乙○是被詐騙下才於借據上按捺手印及蓋章，故爭執借據是偽造云云，惟查：
    被告乙○曾於九十年五月八日本院審理時由其女兒張素芬陪同到庭，除自認為系
    爭借款之連帶保證人外，對原告所提出之前開證物均不爭執，而當時被告乙○神
    智清晰，言語正常，且又非禁治產人，其為之自認又無得撤銷之原因，自堪信為
    真實，其訴訟代理人戊○○空言否認並爭執自認之效力，顯難採信，從而原告之
    主張自堪信為真實。又被告乙○亦陳稱其除系爭土地外，並無其他動產或不動產
    ，是原告另主張被告所為之無償贈與行為顯已損害原告之債權，其債權因債務人
    之行為致有履行不能或困難之情形，亦堪信為真實。從而原告依民法第二百四十
    四條第一項規定，請求撤銷被告間之贈與之債權行為及物權行為（即所有權移轉
    登記），於法洵屬有據，應予准許。再按，撤銷權兼具有形成權及請求權之性質
    ，其行使除得撤銷債務人所為詐害債權之行為外，如債務人已據而履行詐害行為
    之內容時，債權人並得請求受益人回復原狀，因此，原告併請求被告丁○○、丙○○應將附表所示不動產所有權移轉登記予以塗銷，亦屬依法有據，併准許之。
五、至於被告丙○○之法定代理人兼共同訴訟代理人戊○○陳稱被告乙○於八十三年
    五月十七日已經將系爭土地賣給伊，有土地買賣預約契約書為證，因而主張伊有
    權將系爭土地登記予被告丁○○、丙○○二人等語，惟戊○○與被告乙○間是否
    有土地買賣契約，除具其提出不動產土地買賣預約契約書外，並無其他證據足資
    證明，被告乙○於本院審理時亦無主張此事實，且原告亦否認有土地買賣契約之
    存在，是其是否有土地買賣契約之存在已屬可疑，縱認其間確有土地買賣契約之
    存在，此僅為債權契約，於被告乙○與訴訟代理人戊○○間始生效力，其是否有
    權請求被告乙○移轉系爭土地之所有權非本件審酌範圍，然被告間係基於贈與關
    係而為物權之變動，有上開土地登記簿謄本附卷可稽；且不動產物權，依法律行
    為而取得、設定、喪失及變更者，非經登記不生效力，民法第七百五十八條定有
    明文。被告間此贈與行為及所有權移轉登記行為，業已侵害原告之債權，依法原
    告自得請求撤銷，併予敘明。
六、本案事證已臻明確，兩造其餘主張陳述及所提之證據，均毋庸再予審酌，附此敘
    明。
七、據上論結，原告之訴為有理由，依民事訴訟法第八十五條第二項，判決如主文。
中      華      民      國    九十      年      七      月      十      日
                                臺灣雲林地方法院民事第一庭
~B法      官  黃瑞井
右為正本係照原本作成
如對本判決上訴，須於判決送達後廿日內向本院提出上訴狀
中      華      民      國    九十      年      七      月      十      日
~B法院書記官  朱克文
~F0
~T40
附表﹕
一、雲林縣虎尾地政事務所於九十年一月四日登記、原因發生日期﹕八十九年十二月
    十三日、所有權人丁○○、坐落雲林縣褒忠鄉○○段一八八七地號、面積一七六
    六平方公尺、權利範圍二分之一之土地、登記原因﹕贈與。
二、雲林縣虎尾地政事務所於九十年一月四日登記、原因發生日期﹕八十九年十二月
    十三日、所有權人丙○○、坐落雲林縣褒忠鄉○○段一八八七地號、面積一七六
    六平方公尺、權利範圍二分之一之土地、登記原因﹕贈與。


司法院資訊處製作；財團法人民間司法改革基金會備份。
